【裁判字號】    91,上訴,2991
【裁判日期】    920129
【裁判案由】    偽造文書
【裁判全文】
臺灣高等法院刑事判決                          九十一年度上訴字第二九九一號
    上  訴  人  臺灣板橋地方法院檢察署檢察官
    被      告  乙○○  男  四.
                甲○○  男  生.
右上訴人因被告等偽造文書案件，不服臺灣板橋地方法院，九十年度訴字第一二五四
號，中華民國九十一年三月十八日第一審判決（起訴案號：臺灣板橋地方法院檢察署
九十年度偵字第八五八九號）提起上訴，判決如左：
    主  文
原判決關於甲○○部分撤銷。
甲○○部分公訴不受理。
其他上訴駁回。
    理  由
壹、被告甲○○之部分：
一、按被告死亡，應諭知不受理之判決，刑事訴訟法第三百零三條第五款定有明文。
二、經查，被告甲○○因偽造文書等案件，經原審法院諭知無罪之判決，臺灣板橋地
    方法院檢察署檢察官不服提起上訴後，被告甲○○業於九十一年八月十八日死亡
    ，有台北縣蘆洲市戶政事務所之戶籍謄本資料附本院卷可稽，原審未及審酌該事
    實，本院爰不經言詞辯論，逕行將原判決此部分撤銷，改為公訴不受理之諭知。
貳、被告乙○○之部分：
一、公訴意旨略以：被告乙○○平日在臺北縣蘆洲市○○路二六九巷口以攤販生意為
    業，因任意設攤經常遭警員取締，而與被告甲○○（業已於九十一年八月十八日
    死亡）共同基於偽造（準）私文書之概括犯意，由被告甲○○以每月新臺幣（下
    同）五百元之代價，提供其年籍資料予乙○○，被告乙○○即於如附表所示之時
    間，在上址因任意設攤遭警員取締時，向取締之警員佯稱其係被告甲○○，而連
    續偽簽「甲○○」之署押於如附表所示之舉發違反道路交通管理事件通知單之移
    送聯上「收受通知聯者簽章欄」上共二十四枚，並交由警員收回，各用以表示舉
    發違反道路交通管理事件通知單通知聯已由甲○○本人收受之用意證明，均足生
    損害於警察機關對交通違規舉發管理之正確性。嗣於民國九十年五月三日八時四
    十三分許，經取締員警發覺有異而查獲，因認被告乙○○涉有刑法第二百十六條
    、第二百二十條、第二百十條之行使偽造準私文書罪（起訴書漏引刑法第二百十
    六條，依起訴事實應係涉犯刑法第二百十六條、第二百十條之行使偽造私文書罪
    ）嫌云云。
二、按犯罪事實，應依證據認定之，無證據不得推定其犯罪事實；不能證明被告犯罪
    者，應諭知無罪之判決，刑事訴訟法第一百五十四條及第三百零一條第一項分別
    定有明文。次按刑法第二百十條之偽造文書，以無制作權之人冒用他人名義而制
    作該文書為必要，如果行為人對於此種文書，本有制作之權，縱令其不應制作而
    制作，亦無偽造之可言；刑法第二百十條之偽造私文書罪，以偽造他人名義之文
    書為其成立要件，若串令他人冒用自己名義作成文書，縱使所載不實，仍屬虛妄
    行為，不能以本罪相繩；共同被告所為不利於己之供述，固得採為其他共同被告
    犯罪之證據，惟此項不利之供述，仍應調查其他必要之證據，以察其是否與事實
    相符，自難專憑此項供述，為其他共同被告犯罪事實之認定；認定不利於被告之
    事實，須依積極證據，苟積極證據不足為不利於被告事實之認定時，即應為有利
    於被告之認定，更不必有何有利之證據，最高法院二十四年度上字第五四五八號
    、二十九年度上字第一一九六號、三十一年度上字第二四二三號及三十年度上字
    第八一六號判例亦著有明文。
三、訊據被告乙○○於原審堅決否認有前揭公訴人所指之犯行，辯稱：伊與甲○○係
    朋友，故請甲○○到伊之路邊攤幫忙洗碗，伊係經由甲○○同意，由甲○○出面
    提示其國民身分證供警開罰單，而由伊負責繳納罰單之罰鍰，後來警察又來取締
    時，伊即將該次所取得之罰單（違規人為甲○○）提示，而以甲○○之名義供警
    開罰單，並在罰單上簽甲○○之姓名，往後即以提示前一次所取得之罰單方式為
    之等語。公訴人認被告乙○○涉有刑法第二百十六條、第二百二十條、第二百十
    條之行使偽造準私文書罪（起訴書漏引刑法第二百十六條，依起訴事實應係涉犯
    刑法第二百十六條、第二百十條之行使偽造私文書罪）嫌，無非係以右揭犯罪事
    實，業據被告乙○○於警訊及偵訊中、被告甲○○於警訊中坦承不諱，互核情節
    大致相符，佐以臺北縣警察局於九十年六月十三日以九十北警交字第一一００七
    六號函所檢附偽簽有「甲○○」署押之「舉發違反道路交通管理事件通知單迴覆
    聯共二十四紙在卷可憑，被告甲○○與被告乙○○之犯嫌堪以認定等情為其主要
    之論據。
四、經查：被告甲○○曾於農曆年初在被告乙○○設攤處（即臺北縣蘆洲市○○路二
    六九巷口）從事洗碗工作，日薪五百元，前後僅五天而已；被告乙○○因任意設
    攤經常遭警員取締，而要求被告甲○○提供其年籍資料予被告乙○○，供被告乙
    ○○於遭警察取締時，謊報（冒用）被告甲○○之名義予警察開罰單（即舉發違
    反道路交通管理事件通知單，簡稱舉發通知單，係一式四聯，計有紅色通知聯、
    黃色移送聯、藍色迴覆聯、白色存查聯，其中紅色通知聯無庸簽名），至於罰單
    之罰鍰則由被告乙○○負責繳納；被告甲○○因受僱於被告乙○○，而同意代被
    告乙○○給警察開罰單，並於九十年二月十八日，在上開設攤處出示其國民身分
    證給不知情之警察開罰單，並由被告甲○○親自以複寫方式簽名在罰單之黃色移
    送聯「收受通知聯者簽者」欄、藍色迴覆聯之「回覆機關章戳」欄及白色存查聯
    之「填單單位章戳」欄內等情，業據被告乙○○及被告甲○○分別於警訊時、偵
    查中及原審審理時供明在卷（偵卷第四頁反面至第六頁反面、第二十七頁反面、
    第三十一頁反面至第三十二頁反面、原審卷第五十七頁、第七十七頁至第七十八
    頁、第一五六頁），復據證人即警員李逢榮到庭結證屬實（原審卷第四十一頁反
    面至第四十二頁），並有臺北縣警察局九十年二月十八日之舉發通知單（藍色迴
    覆聯）及被告甲○○於九十年十月二十六日所庭呈之親筆書寫姓名字跡各一紙附
    卷可稽（偵卷第四十五頁、原審卷第六十九頁之後），顯見被告甲○○確有同意
    借名給被告乙○○供不知情之警察開罰單，並親自簽名在罰單上。次查，被告甲
    ○○在被告乙○○之設攤處工作，其日薪為五百元，被告甲○○曾告訴案外人蔡
    景隆「豬血湯的（即被告乙○○）用我名字開罰單，並負責繳罰鍰，每一張罰單
    之金額為三百元，我有拿一、二百元」等語（原審卷第一○九頁），被告甲○○
    有同意被告乙○○之要求，由被告乙○○於警察取締時拿之前的罰單給不知情之
    警察開罰單，而用被告甲○○之名字開罰單，被告甲○○有向被告乙○○拿一、
    二百元等情（原審卷第一○八頁反面），業據證人蔡景隆於原審審理時結證明確
    ，核與被告乙○○於警訊時、偵查中及原審審理時所供：伊確經被告甲○○之同
    意，而於警察取締時報甲○○之名字，甲○○係因受僱於伊，於警察取締時亦在
    場，故由甲○○出面簽名在罰單上，下一次，伊即拿甲○○親簽之舉發通知單紅
    色通知聯（該聯無庸簽名，但有甲○○之年籍資料）交付不知情之警察開罰單，
    並在罰單上簽「甲○○」之姓名，此後即依此方式，拿最近一次之罰單供不知情
    之警察開罰單等語相符（偵卷第四頁反面第三十一頁反面至第三十二頁、原審卷
    第七十七頁至第七十八頁），且就被告甲○○所提之上開親筆書寫姓名字跡及被
    告乙○○於九十年十月二十九日所當庭書寫之「甲○○」姓名字跡，與卷附之舉
    發通知單二十四紙之「甲○○」簽名字跡，以肉眼比對結果，除第一次即九十年
    二月十八日之舉發通知單（藍色迴覆聯）之「甲○○」簽名字跡與被告甲○○之
    上開親筆書寫姓名字跡相符，且與被告乙○○於九十年十月二十九日所當庭書寫
    之「甲○○」姓名字跡不符外，其餘二十三次之舉發通知單均與被告乙○○之上
    開「甲○○」姓名字跡相符，由此可知，被告甲○○確有同意被告乙○○用其名
    義供警察開罰單及同意被告乙○○在罰單上簽「甲○○」之姓名，且此同意係因
    被告乙○○有給被告甲○○錢，及被告乙○○同意負責繳納罰鍰，並非單純因被
    告甲○○在被告乙○○處工作之緣故，自應包含第二次及其後之用其名義供警察
    開罰單及被告乙○○在罰單上簽「甲○○」姓名在內。本件被告乙○○及被告甲
    ○○就上開二十四次之罰單，雖有通謀冒名致罰單上所載之違規人不實，但究與
    刑法第二百十條之偽造文書，係以無制作權之人冒用他人名義而制作該文書之情
    形不符，公訴意旨，尚有誤會。核被告乙○○所為尚與刑法第二百十六條、第二
    百二十條、第二百十條之行使偽造準私文書罪（起訴書漏引刑法第二百十六條，
    依起訴事實應係涉犯刑法第二百十六條、第二百十條之行使偽造私文書罪）之構
    成要件有間，自難遽以該罪相繩。又被告乙○○雖有通謀冒名致罰單上所載之違
    規人不實，但因違規人之正確與否，警察仍應依法加以調查審認，是被告乙○○
    所為亦與刑法第二百十四條之使公務員登載不實罪有間。此外，復查無其他積極
    證據足以證明被告乙○○有上開行使偽造（準）私文書等犯行，揆諸前揭意旨，
    原審以不能證明被告乙○○犯罪而為無罪之諭知，經核並無不合，檢察官仍執同
    案被告甲○○僅為被告乙○○工作五天，且甲○○雖於偵訊時翻異前詞，改稱伊
    只答應借用一次，且伊一毛錢也沒拿到，後來乙○○再用其資料，伊並不知情云
    云。推測被告確有行使偽造私文書之犯行，並認被告乙○○尚有詐欺罪嫌等語指
    摘原審判決不當，為無理由，應予駁回。
五、被告乙○○經合法傳喚，無正當理由不到庭，爰不待其陳述逕行判決。
據上論斷，應依刑事訴訟法第三百六十九條第一項前段、第三百六十四條、第三百零
三條第五款、第三百零七條、第三百六十八條、第三百七十一條，判決如主文。
本案經檢察官吳慎志到庭執行職務。
中      華      民      國    九十二    年      一      月    二十九    日
                              臺灣高等法院刑事第十九庭
                                  審判長法  官  許  國  宏
                                        法  官  林  勤  純
                                        法  官  洪  光  燦
右正本證明與原本無異。
檢察官如不服本判決應於收受送達後十日內向本院提出上訴書狀，其未述上訴之理由
者並得於提起上訴後十日內向本院補提理由書（均須按他造當事人之人數附繕本）。
                                        書記官  陳  玉  嬋
中      華      民      國    九十二    年      一      月    二十九    日


司法院資訊處製作；財團法人民間司法改革基金會備份。
